【裁判字號】    90,台上,7359
【裁判日期】    901206
【裁判案由】    違反毒品危害防制條例
【裁判全文】
最高法院刑事判決                                九十年度台上字第七三五九號
    上  訴  人  甲○○  男民國.
    選任辯護人  何啟熏律師
    上  訴  人  乙○○  男民國.
右上訴人等因違反毒品危害防制條例案件，不服台灣高等法院中華民國九十年九月十
九日第二審判決 (九十年度上重訴字第四十三號，起訴案號：台灣桃園地方法院檢察
署八十九年度偵字第一七九九二號），提起上訴，本院判決如左：
    主  文
原判決撤銷，發回台灣高等法院。
    理  由
本件原判決認定上訴人甲○○、乙○○均為馬來西亞（下稱馬國）人。甲○○在馬國
因積欠馬幣四萬餘元之賭債，向地下錢莊借錢還債，經錢莊人員介紹，於民國八十九
年十一月初某日認識英文名字為「ＲＩＣＫＹ」之黃偉成（未起訴），黃偉成向其表
示若代為攜運毒品前來台灣，事成後，除代為清償賭債外，並另致贈馬幣一萬五千元
之酬金，而得甲○○之同意。同年月十九日，乙○○與黃偉成在馬國吉隆坡「金河購
物中心」購物時，黃偉成探詢是否願以馬幣一萬元之代價為其攜運毒品來台，乙○○
因缺錢花用，亦予允諾。甲○○、乙○○與黃偉成及另二位真實年籍姓名不詳之華裔
馬國籍成年男子，遂基於共同私運管制進口物品即第一級毒品海洛因前來台灣之犯意
聯絡，於同年月二十一日下午一時許，黃偉成偕該另二位華裔馬國籍成年男子先至馬
國吉隆坡市「蕉賴」某處公寓樓下，黃偉成再單獨攜帶已包裝完妥之海洛因八包（合
計淨重二千八百八十點四公克，包裝重一百三十點一六公克，純度八十五點九八％，
純質淨重二千四百七十六點五七公克）進入該公寓七樓六號乙○○租住處內，分別於
乙○○左、右腰身之前後及左右大腿之前後，以膠帶黏著各綑綁一包，稍後，應通知
趕來會合之甲○○並依黃偉成之囑提供長袖外衣一件予乙○○穿著，以為掩飾。就緒
後五人即共乘甲○○駕駛之自小客車前往「吉隆坡機場」，途中黃偉成復指示由乙○
○負責攜帶海洛因，另責成甲○○帶路、盯住並安排乙○○入住台北市「國王飯店」
，甲○○則投宿於台北市「環亞飯店」俾等候接貨者來電與之連繫取、交貨事宜，黃
偉成並交付其所有之摩托羅拉牌Ｖ三六八八型手機一支及遠傳公司編號000000
000000000號、門號0000000000號易付卡一枚予甲○○，供與台
灣接貨者聯絡交貨之用。抵吉隆坡機場後，黃偉成又交付其所購之「吉隆坡－台北」
來回機票各一份與上訴人等，並交付乙○○現金新台幣一萬三千元，且著由另位不詳
姓名之華裔馬國籍成年男子交付現金新台幣二萬五千元予甲○○，以供運毒來台期間
各項花費之需。甲○○、乙○○即共攜上開海洛因，搭乘當日下午三時許自「吉隆坡
機場」起飛之「中華航空公司」編號ＣＩ－六五六號班機，並於同日晚間八時許飛抵
中正國際機場，私運管制進口之第一級毒品海洛因進入我國國境。迨當晚八時四十五
分許，乙○○經由機場入境檢查室第十六號檢查檯辦理入境通關手續之際，因形跡可
疑而為內政部警政署航空警察局安檢人員查獲，當場扣得其身上夾藏之海洛因八包（
含包裝黏著物）。再經乙○○供述，於同日晚間九時二十分許，在「中正國際機場」
第一航廈迎賓大廳逮獲甲○○，並起出扣押「遠傳公司」編號0000000000
00000號，門號0000000000號易付卡一枚。嗣又經第一審法院於審理
時扣押查獲時未經扣案之供攜帶運交毒品所用之摩托羅拉牌Ｖ三六八八型手機一支、
「吉隆坡－台北」回程機票二份及甲○○、乙○○支用後剩餘之現金新台幣四千五百
三十三元、一萬一千四百九十二元等情。因而維持第一審論處甲○○、乙○○共同運
輸第一級毒品罪刑之判決，駁回其二人在第二審之上訴，固非無見。
惟查：(一)、犯運輸毒品罪者，其供犯罪所用之物，依毒品危害防制條例第十九條第一
項規定固採義務沒收主義，應予以沒收，但所謂供運輸毒品犯罪所用之物，必以與運
輸毒品有直接密切之關聯者為限，其與犯罪無直接關係之物品，自不及之。原判決事
實欄認定上訴人等受黃偉成之託私運第一級毒品海洛因入境，黃偉成除允諾給予代價
外，另於上訴人等搭飛機來台前各交付「吉隆坡－台北」間之來回機票各一份及新台
幣一萬三千元、二萬五千元之現金予上訴人二人，如果無訛，該現金是否供上訴人等
日常食宿等生活費之用？而來程之機票上訴人等既已於搭飛機來台使用，該機票已被
消費，機票本身已無價值，至回程機票係供上訴人等完成運輸毒品犯罪後回國之用，
如何謂係運輸毒品直接所用之物？原判決未予釐清說明。又該等物品是否為上訴人等
私運前開毒品來台代價之一，而屬其等犯罪所得之財物？亦待釐清。凡此與應否依前
開規定宣告沒收之認定至有關係，原審未詳加勾稽審認明白，遽認係供上訴人等運輸
毒品犯罪所用之物，而宣告沒收，並據為不能沒收時追徵其價額或以上訴人等之財產
抵償之諭知，尚有可議。(二)、採為判決基礎之證據資料，必須經過調查程序，而顯出
於審判庭者，始與直接審理主義符合，否則所踐行之訴訟程序，即屬違背法令。原審
採為判決基礎之重要證據扣案之海洛因八包（含包裝黏著物）、遠傳易付卡一枚、摩
托羅拉牌Ｖ三六八八型手機一支、「吉隆坡－台北」回程機票二份、現金新台幣四千
五百三十三元及一萬一千四百九十二元等物，既維持第一審之判決予以宣告沒收，除
其中海洛因八包係第一級毒品送由法務部調查局鑑定保管外，其他物品均存放於原審
法院贓物庫，並無不能向上訴人等提示調查之情形，惟原審審判筆錄記載審判長於該
期日審理時，僅籠統向上訴人等提示扣押物品清單，而未依刑事訴訟法第一百六十五
條第一項規定，踐行調查程序，逐一向上訴人提示給予充分辯解之機會，即逕採為認
定上訴人等犯罪之論據，並予以宣告沒收，不但與直接審理法則有違，亦有應於審判
期日調查之證據而未予調查之違誤。上訴人等上訴意旨分別指摘原判決不當，尚非全
無理由，應認有撤銷發回更審之原因。
據上論結，應依刑事訴訟法第三百九十七條、第四百零一條，判決如主文。
中      華      民      國     九十     年     十二     月      六      日
                              最高法院刑事第四庭
                                  審判長法官  董  明  霈
                                        法官  丁  錦  清
                                        法官  林  茂  雄
                                        法官  王  居  財
                                        法官  張  祺  祥
      右正本證明與原本無異
                                              書  記  官
中      華      民      國     九十     年     十二     月     十三     日


司法院資訊處製作；財團法人民間司法改革基金會備份。
